臺灣臺北地方法院民事判決　　　　　　　96年度訴字第1047號
原　　　告　己○○
　　　　　　戊○○
共　　　同
訴訟代理人　蕭介生律師
被　　　告　乙○○
　　　　　　甲○○○
　　　　　　丁○○○
　　　　　　丙○○
上四人共同
訴訟代理人　張雙華律師
上列當事人間請返還土地等事件，本院於民國96年8月8日言詞辯
論終結，判決如下：
    主  文
被告甲○○○、丁○○○、丙○○應將坐落台北市○○區○○段
六七之一號地上如附圖編號A部分面積6.2平方公尺之加強磚造建
物拆除，並將上開土地返還原告，暨被告丁○○○、丙○○自民
國九十六年一月十九日起至返還上開土地之日止，被告甲○○○
自民國九十六年三月十六日起至返還上開土地之日止，按月應分
別給付原告己○○、戊○○各新臺幣肆佰柒拾貳元。
原告其餘之訴駁回。
訴訟費用由被告甲○○○、丁○○○、丙○○負擔。
本判決於原告以新臺幣參拾伍萬元為被告供擔保後，得假執行，
但被告甲○○○、丁○○○、丙○○如於假執行程序實施前，以
新臺幣壹佰零伍萬元為原告預供擔保，得免為假執行。
原告其餘假執行之聲請駁回。
    事實及理由
甲、程序方面：
一、按訴狀送達後，原告不得將原訴變更或追加他訴。但擴張或
    減縮應受判決事項之聲明者，不在此限。民事訴訟法第255
    條第1項第3款定有明文。本件原告起訴：(一)先位聲明請求被
    告被告返還坐落於台北市○○區○○段67之1號地上物拆除
    將土地返還原告，並於起訴狀繕本送達翌日起至返還土地之
    日止，被告按月給付原告新臺幣（下同）9,728元；(二)備位
    聲明請求被告應連帶給付原告574,464元及自96年1月1日起
    至返還土地之日止，按月連帶給付原告972元，嗣於96年5月
    1 日具狀變更聲明為如本件聲明所示，核其變更係屬應受判
    決事項之減縮，依前開規定，應予准許，先予敘明。
乙、實體方面：
一、原告方面：
　(一)原告起訴主張：緣坐落於台北市○○區○○段2小段67之1地
  　號（面積36平方公尺）之土地（下稱系爭土地）為原告己○○、戊○○所共有，應有部分各1/2，惟被告甲○○○、丁○○○、丙○○、乙○○四人所有之坐落於台北市○○路○
    段123巷11弄3號1至4樓建物，未經原告同意即占用原告所有
    之土地，顯係無權占有，原告自得本於所有權作用依民法76
    7條請求被告拆除地上物，返還土地與原告。又無權占有他
    人土地，可能獲得相當於租金之利益為社會通常之觀念，依
    最高法院61年台上字第1695號判例意旨，因被告無權占有原
    告所有土地獲有相當於租金之利益，致原告就該土地無法使
    用收益，而受有相當於租金損害，是原告自得依民法179 條
    請求被告自起訴狀繕本送達翌日起至返還土地之日止，按月
    以相當租金損害賠償新臺幣（下同）4,377元。如被告願依
    合理價格購買當然可以解決雙方之爭訟，然維護彼此之權利
    ，勘測結果被告所占有面積甚少，拆除對被告房屋形成損害
    ，基於衡平原則，被告於無合法權源而使用原告之土地係受
    有相當於租金之利益，致原告受有相當於租金之損害，原告
    亦得依民法179條請求回溯5年之相當於租金不當利益，即民
    國90年1月21日起至95年12月底止之不當得利共計158,602元
    ，及自96年1月21日起至交還土地為止按月給付原告4,377元
    等語，並於本院聲明：(一)先位聲明：1.被告應將座落台北市
    大安區○○段67之1號地上物如附圖編號A加強磚造建物，面
    積6. 2平方公尺，編號B木造建物，面積4.6平方公尺拆除將
    土地返還原告，並自起訴狀繕本送達翌日起至返還土地之日
    止，按月連帶給付原告4,377元；2.願供擔保請宣告假執行
    ；(二)備位聲明：(1)被告應連帶給付原告158,602元及自96年1
    月1日起至交還土地之日止，按月給付原告4,377元；(2)願供
    擔保請宣告假執行。
　(二)對被告抗辯之陳述：
　1.系爭土地倘為訴外人台灣聯亞實業股份有限公司（下稱聯亞
    公司）所有，則其何須與鄰地訂立協議書，足證各該土地為
    不同之所有人其理甚明。查台北市大安區○○○段110地號於
    57 年7月25日由訴外人聯亞公司以買賣為原因分割出售與訴
    外人吳年偉、齊寧媛、何玲娣、張仲和等四人，各持分四分
    之一，足證系爭土地於興建當時已非聯亞公司所有，原告之
    主張與附卷證據矛盾。又57年7月25日自上開土地分割出110
    -5地號，分別出售予訴外人李愛珠、葛蘭芬、程梅芳、劉克
    寰等四人各1/4，其中訴外人李愛珠於63年4月29日贈與甲○○○，訴外人葛蘭芬於66年12月12日出售與訴外人林水淑，
    訴外人程梅芳於69年6月6日出售與被告丙○○，訴外人劉克
    寰81年8月6日出售與訴外人莊永正，莊永正於81年10月5日
    再出售與被告乙○○，足證被告取得土地所有權均非源自訴
    外人聯亞公司，無土地或房屋同屬一人情況。
　2.67年9月1日實施地籍圖重測逕為地目變更，分割出110-6地
　　號之土地，訴外人聯亞公司已於62年6月10日將此地號出售
  　與訴外人侯金葉，侯金葉再於63年10月3日出售給訴外人全
    亞建設公司，該公司於66年3月出售與原告己○○、駱良才
    ，並無被告所稱土地房屋均出自訴外人聯亞公司一人所有情
    事。
  3.被告等人係分別自李愛珠、葛蘭芬、程梅芳、莊永正取得土
    地所有權，被告既非向同一所有人承購系爭土地及建物才取
    得房地所有權，核與被告所主張之最高院48年台上字第1457
    號判例及民法425條之1規定土地及房屋同屬一人所有截然不
    同，尤無同時或先後出賣之情形，當無該判例及該法律條文
    之適用，被告之抗辯於法不合。
二、被告則抗辯以：
　(一)被告乙○○、甲○○○、丁○○○及丙○○分別為台北市○○路○段123巷11弄3號、3之1號、3之2號、3之3號建物之所
    有權人（下稱系爭建物），系爭建物係坐落於台北市○○區
    ○○段2小段68地號，該建物係由訴外人聯亞公司於54年間
    興建，當時該建物坐落之68地號土地與隔鄰之同小段67地號
    土地均為訴外人聯亞公司所有，依被告向台北市政府工務局
    調閱之資料顯示，訴外人聯亞公司曾出具使用共同壁協定書
    ，其內明載：「茲照上開事項建築房屋以鄰基地境界線為共
    同壁之中線共同使用牆壁將來各無異議特此協定」，是倘系
    爭建物有占用原告所有系爭土地之情事，應係肇因於共同壁
    、共同樓梯之故，被告等人並非無權占用。
  (二)系爭67、68地號土地均原均為訴外人聯亞公司所有，訴外人
    聯亞公司在系爭土地建築房屋，其後並辦理土地分割，將系
    爭67、68地號土地分別移轉於不同之人，則原告於買受系爭
    土地時，既明知被告等人所有之系爭建物占用67地號土地，
    而原告所有之系爭土地則係於73年7月3日自67地號土地分割
    而得，自應準用或類推適用民法第796條越界建築之規定，
    原告即有容忍被告使用其土地之義務，自非無法律上原因，
    是原告依民法第767條規定訴請被告拆屋還地，自無理由。
  (三)退萬步言，縱認本件狀況與民法第796條規定不相適合，惟
    參酌最高法院48年台上字第1457號判例意旨及最高法院93年
    度台上字第1328號判決意旨所示，本件自應推斷原告於取得
    土地時有默許被告等人繼續使用其土地之意，是被告等所有
    之系爭建物占用系爭土地，自屬有權使用無誤。是原告依不
    當得利之法律關係請求被告給付相當於租金之損害金，要屬
    無據，自應予駁回。況依民法第272條之規定，連帶債務以
    法律明定或當事人約定為限，原告訴請被告等人連帶賠償，
    於法亦屬不合。
  (四)台北市大安地政事務所土地複丈成果圖所示A部分面積6.2平
    方公尺，係為系爭3之1號、3之2號、3之3號建物樓梯間之一
    部，至被告乙○○所有之3號建物，並未使用上開建物樓梯
    間，是被告乙○○並未占用原告所有之系爭台北市○○區○○段2小段67-1地號土地，故原告將被告乙○○列為被告，
    訴請拆除A部分建物及給付相當於租金之損害金，於法無據
    。此外，土地複丈成果圖中B部分面積4.6平方公尺之木造地
    上物，並非被告4人所有，故原告訴請被告4人拆除B部分地
    上物返還土地及給付相當於租金之損害金，於法顯然不合。
　(五)至原告依被告所呈被證1土地登記資料，以台北市大安區○○○段110地號早於57年7月25日售與訴外人吳年偉、齊寧媛、
    何玲娣、張仲和等四人，而主張系爭建物於興建當時已非聯
    亞公司所有，顯係未詳閱地政資料，致有所誤認。蓋台北市
    大安區○○○段110地號在55年8月9日即已分割而增110-1至11
    0-17地號，而系爭建物係坐落於110-5地號，與原告所述之
    上揭110地號顯然不同，是原告此項抗辯與卷證資料不符，
    顯無值採。
  (六)並聲明：1.原告之訴及假執行之聲請均駁回；2.如受不利之
    判決，願供擔保，請准宣告免為假執行。
三、本院得心證之理由：
　(一)經查，原告主張系爭建物之樓梯間占用系爭土地如附圖所示
  　A部分6.2平方公尺之事實，業據其提出土地登記謄本、系爭
    建物相片、系爭建物登記謄本及照片等件為證（見本院卷第
    5頁、第197頁），並經本院會同台北市大安地政事務所派員
    親至履勘現場屬實，有本院勘驗筆錄暨台北市大安地政事務
    所土地複丈成果圖在卷可憑（見本院卷第85頁、第109頁、
    第110頁），且為被告所不爭，自堪信為真實。至原告另主
    張被告4人均應返還系爭建物樓梯間占用之附圖所示A部分土
    地及如附圖所示B部分木造違建（面積4.6平方公尺）亦係被
    告4人所有乙節，則為被告等人所否認，並辯稱被告乙○○
    所有之台北市○○路○段123巷11弄3號，並未使用系爭建物
    樓梯間，是以被告乙○○並未占用原告所有之系爭台北市○○區○○段2小段67-1地號土地，且該木造違建非被告4 人
    所有，該木造房屋係作為社區清潔隊置放清潔工具等語。經
    查，台北市○○路○段123巷11弄3號確未使用系爭建物之樓
    梯間，此有照片附卷可憑（見本院卷第197頁），且經本院
    勘驗結果，該木造房屋係位於系爭建物與鄰房間之防火巷內
    ，且現場確實置放清潔工具，此有有本院勘驗筆錄及照片附
    卷可按（見本院卷第85頁、第197頁反面），而原告既未能
    證明被告乙○○有何占用系爭土地之情事，亦未能證明該木
    造房屋係被告等人所有，則原告訴請被告乙○○拆除如附圖
    所示A部分房屋暨請求被告4人拆除如附圖所示B部分房屋及
    請求被告給付上開占用土地之不當得利，即非有據。
  (二)次按，民法第796條規定，係在解決鄰地所有人越界建築時
    所生之紛爭。而本件兩造所有之土地及建物，係兩造分別於
    79 年3月10日及75年（原判決誤載為79年）9月間向訴外人
    許希哲購買，為兩造所不爭執，兩造之土地及建物既原同屬
    許希哲所有，即不生相鄰土地越界建築之問題，無民法第79
    6條規定之適用。另上訴人援引最高法院48年臺上字第1457
    號判例，抗辯被上訴人應有默許上訴人繼續使用系爭土地，
    或應視為地上權之設定云云。然前揭判例，係建物全部坐落
    在土地上，而同時或先後出賣土地、建物予不同之人。本件
    上訴人所有之建物並非全部坐落系爭第276地號土地，僅是
    越界建築，與前開判例所示情形並不相同，尤以上訴人所有
    之第275地號土地及其上之建物亦原同屬於一人，惟原所有
    人許希哲並未將土地及房屋同時或先後分開出賣，而係將二
    筆分別有建物之土地分別賣予不同之人，是其二筆土地建物
    ，分別獨立，並不生默許同意使用土地或應視為有地上權設
    定之情況，上訴人上開所辯，自無足採（最高法院89年台上
    字第1902號民事判決要旨參照）。又最高法院48年台上字第
    1457號判例意旨，係指土地與房屋為各別之不動產，各得單
    獨為交易之標的，且房屋性質上不能與土地使用權分離而存
    在，故土地與房屋同屬一人，而將土地及房屋同時或先後各
    別出賣時，如無特別情事，可解釋為當事人之真意，限於賣
    屋而無基地之使用，始應推斷土地承買人默許房屋承買人繼
    續使用土地。而本件係土地原所有人潘承烈在其所有之土地
    上蓋有多棟房屋，嗣分割土地，將該多棟房屋連同基地分別
    賣與他人，因分割土地時，未依各該房屋實際使用土地之情
    形為分割，致被上訴人所承買之房屋及圍牆部分越界占用上
    訴人所承買之土地，為原審認定之事實。果爾，潘承烈既係
    將每棟房屋連同基地一併出賣，而非將房屋及其基地分別出
    賣，能否謂上訴人承買系爭房地時已知其承買之土地部分為
    被上訴人所承買之房屋及圍牆占用，而得推斷其默許被上訴
    人繼續使用土地，即非無疑（最高法院84年台上字第2631號
    民事判決要旨參照）。經查：
  1.系爭67之1土地係於73年7月3日分割自台北市○○區○○段2
    小段67地號土地，而上開67地號土地於重測前為台北市大安
    區○○○段110-6地號，而台北市大安區○○○段110-6地號則係
    於55年8月9日分割自台北市大安區○○○段110地號土地，此
    外，系爭土地於54年11月19日原係登記為訴外人聯亞公司所
    有，嗣於63年7月27日因買賣而移轉登記予侯金葉，64年1月
    21日再因買賣而移轉登記予金亞建設股份有限公司，復於66
    年4月19日因買賣而移轉登記予原告二人共有（權利範圍各
    為二分之一），此有台北市大安地政事務所96年4月20日北
    市大地三字第09630498200號函及所附之台北市土地登記簿
    附卷可按（見本院卷第112頁至第115頁）。
  2.至於系爭建物係坐落於台北市○○區○○段2小段68地號土
    地，此有台北市建物登記第二類謄本在卷可憑（見本院卷第
    93 頁至第96頁），而台北市○○區○○段2小段68地號土地
    於重測前為台北市大安區○○○段110-5地號，而110-5地號則
    係於55年8月9日分割自台北市大安區○○○段110地號土地，
    而系爭土地於54年11月19日係登記為訴外人聯亞公司所有，
    嗣於56年8月29日因買賣而分別移轉登記予莊孝棣、李愛珠
    、葛蘭芬及程梅芳共有（權利範圍各四分之一），於58年1
    月16日莊孝棣則將其持分四分之一因買賣而移轉登記予劉克
    寰。其後，李愛珠之持分四分之一於63年9月13日以贈與為
    由移轉登記予被告甲○○○，而葛蘭芬之持分四分之一則於
    67 年1月23日因買賣而移轉登記予被告丁○○○，程梅芳之
    持分四分之一則於69年6月6日因買賣而移轉登記予被告丙○○，劉克寰之持分四分之一於81年8月6日因買賣而移轉登記
    予莊永正，嗣再於81年10月5日再因買賣而移轉登記予被告
    乙○○，此有台北市大安地政事務所96年4月20日北市大地
    三字第096304982 00號函及所附之台北市土地登記簿附卷可
    按（見本院卷第118頁至第129頁）。
  3.系爭建物係由聯亞公司擔任業主興建，並於55年8月18日核
    發使用執照，嗣於55年12月14日始辦理第1次所有權登記，
    其中台北市○○路○段123巷11弄3號係由莊孝棣辦理第1次所
    有權登記，於58年1月16日因買賣移轉登記予劉克寰，於81
    年8 月6日因買賣而移轉登記予莊永正，嗣再於81年10月5日
    再因買賣而移轉登記予被告被告乙○○所有；台北市○○路
    ○段123巷11弄3之1號係由李愛珠辦理第1次所有權登記，於
    63 年9月13日以贈與為由移轉登記予被告甲○○○；台北市
    ○○路○段123巷11弄3之2號係由葛蘭芬辦理第1次所有權登
    記，於67年1月23日因買賣而移轉登記予被告丁○○○；台
    北市○○路○段123巷11弄3之3號係由程梅芳辦理第1次所有
    權登記，於69年6月6日因買賣而移轉登記予被告丙○○，此
    有台北市建物登記公務用謄本及建築改良物登記簿附卷可按
    （見本院卷第133頁至第166頁）。
  4.系爭建物係於55年8月18日核發使用執照，嗣於55年12月14
    日始辦理第1次所有權登記，且係坐落於台北市○○區○○
    段2小段68地號土地上，僅部分越界建築於系爭67之1地號土
    地，業如前述，而系爭67之1地號土地及上開68地號土地均
    係於55年8月9日分割自台北市大安區○○○段110地號土地，
    上開110地號土地原係聯亞公司所有，嗣於56年8月29日始移
    轉分割之68地號土地予莊孝棣、李愛珠、葛蘭芬及程梅芳共
    有，63年7月27日始移轉分割之第67地號土地予侯金葉，已
    如前述，參以首揭裁判要旨，系爭建物興建完成時，上開土
    地之所有人既係同一人，自不生相鄰土地越界建築之問題，
    而無民法第796條之適用。
  5.又系爭建物係全部坐落於68地號土地上，僅部分越界占用系
    爭67之1地號土地，原所有權人並無同時或先後出賣上開68
    地號土地及系爭建物予不同之人之情事，則原所有權人既係
    連同系爭建物及其坐落之68地號土地出售予被告等人，參以
    首揭裁判要旨，自無48年台上字第1457號判例意旨或最高法
    院93年度台上字第1328號判決意旨之適用。從而，原告本於
    民法第767條規定，請求被告甲○○○、丁○○○、丙○○
    拆除如附圖所示A部分磚造房屋，並返還占用之土地予原告
    ，自屬有據。
  6.至被告雖辯稱訴外人聯亞公司曾出具使用共同壁協定書記載
    ：「茲照上開事項建築房屋以鄰基地境界線為共同壁之中線
    共同使用牆壁將來各無異議特此協定」等情（見本院卷第77
    頁），惟其上記載訴外人聯亞公司興建系爭建物時，系爭建
    物坐落基地之東西鄰土地均為聯亞公司所有，故聯亞公司事
    實上並未與第三人就系爭建物使用系爭土地有何使用之協定
    ，嗣系爭67之1地號土地既輾轉因買賣而先後移轉登記予侯
    金葉、金亞建設股份有限公司及原告等人，被告復未證明系
    爭67之1地號土地之承買人有何繼受上開土地使用法律關係
    之意思表示，自難憑上開共同壁協定書而拘束原告。
四、按「無法律上之原因而受利益，致他人受損害者，應返還其
    利益」民法第179條前段定有明文。又無權占有他人房屋，
    可獲得相當於租金之利益（最高法院61年台上字第16 95號
    判例參照）。承上所述，被告甲○○○、丁○○○及丙○○
    無權占有系爭土地，則其獲有相當於租金之不當得利，並致
    原告受有損害，應堪認定，是以原告據此請求被告甲○○○
    、丁○○○及丙○○給付相當於租金之不當得利，自屬有理
    。按城市地方租用房屋之租金，以不超過土地及建物申報總
    價額年息10%為限，土地法第97條第1項定有明文，又所謂土
    地價額係指法定地價而言，土地所有人依土地法所申報之地
    價為法定地價，除非土地所有權人未於公告期間申報地價者
    ，才以公告地價（並非公告現值）百分之80為其申報地價，
    土地法第148條、土地法施行法第25條、平均地權條例第16
    條前段亦定有明文。本院審酌系爭土地坐落台北市○○路○
    段123巷11弄3號，旁邊為懷生國中，步行至仁愛路3段大街
    僅須5分鐘，123巷口對面為福華飯店，步行至捷運站約15
    分鐘，屬六米巷道交通便利，商業繁榮，生活機能良好，此
    有本院勘驗筆錄附卷可按（見本院卷第85頁），依其利用價
    值及經濟效用衡酌被告甲○○○、丁○○○及丙○○使用所
    能獲得之利益等情，認被告甲○○○、丁○○○及丙○○所
    受利益金額以按土地申報價額年息10%計算不當得利之數額
    為當。查系爭土地於96年1月公告地價為每平方公尺68, 600
    元，當年度申報地價應為54,800元，此有台北市公告土地現
    值及公告地價查詢表附卷可稽（見本院卷第216頁），經核
    算被告甲○○○、丁○○○、丙○○因占用如附圖所示A部
    分土地之不當得利數額每月為2,831元（計算式：54,800元
    X6.2平方公尺X10%÷12個月=2,831元，元以下四捨五入）。
    按「數人負同一債務，明示對於債權人各負全部給付之責任
    者，為連帶債務，無前項之明示時，連帶債務之成立，以法
    律有規定者為限」，民法第272條定有明文，足見連帶債務
    必須契約或法律明定方可成立。經查，本件原告既不能舉證
    證明被告甲○○○、丁○○○、丙○○間有何明示負連帶返
    還所受利益之意思，復查無其他法律規定不當得利利得人應
    負連帶返還之依據，揆之前揭說明，原告請求被告甲○○○
    、丁○○○、丙○○應連帶給付不當得利，其連帶部分之請
    求，顯無理由。從而，原告請求被告丁○○○、丙○○分別
    自起訴狀繕本送達被告丁○○○、丙○○之翌日即96年1月
    19 日起至返還系爭土地之日止，按月各應給付原告二人不
    當得利472元（計算式：2,83１元÷3÷2=472元，元以下四
    捨五入），至被告甲○○○部分，經本院以郵務送達起訴狀
    繕本後，係以「應送達處所查無此人」而退回，惟其已於96
    年3月15日委任訴訟代理人（見本院卷第40頁），足見被告
    甲○○○至遲於96年3月15日即知悉起訴狀之內容，從而原
    告請求被告甲○○○自96年3月16日起至返還系爭土地之日
    止，按月各應給付原告二人不當得利472元（計算式如上）
    ，為有理由。其逾此部分金額之請求，則為無理由。
五、原告勝訴部分，兩造分別陳明願供擔保，聲請宣告假執行或
    免為假執行，均核無不合，爰分別酌定相當擔保金額准許之
    。至原告敗訴部分，其假執行之聲請失所附麗，併予駁回。
六、本件事證已臻明確，兩造其餘攻擊防禦方法及舉證，與本判
    決結果不生影響，無贅述必要，併予敘明。
七、綜上所述，原告之訴為一部有理由，一部無理由，依民事訴
    訟法第79條、第390條第2項、第392條第2項，判決如主文。
中　　華　　民　　國　　96　　年　　9 　　月　　7 　　日
                        民事第二庭    法　官　林欣蓉
以上正本係照原本作成
如對本判決上訴，須於判決送達後20日內向本院提出上訴狀
中　　華　　民　　國　　96　　年　　9 　　月　　7 　　日
                          　　　　　　書記官　黃慧怡
